【裁判字號】    97,勞上易,106
【裁判日期】    980512
【裁判案由】    給付退休金
【裁判全文】
臺灣高等法院民事判決               97年度勞上易字第106號
    上  訴  人  融運有限公司
    法定代理人  丙○○
    訴訟代理人  簡炎申律師
                林光彥律師
    被  上訴人  甲○○
    訴訟代理人  乙○○
上列當事人間給付退休金事件，上訴人對於中華民國97年10月16
日臺灣板橋地方法院97年度勞訴字第43號第一審判決提起上訴，
本院於98年4月21日言詞辯論終結，判決如下：
    主  文
原判決所命上訴人應給付之利息超過民國97年5月14日起至清償
日部分及該部分假執行之宣告，暨訴訟費用之裁判均廢棄。
其餘上訴駁回。
第一、二審訴訟費用由上訴人負擔。
    事實及理由
一、被上訴人起訴主張：其於民國35年6月16日出生，自78年1月
    9日起，任職於上訴人公司，其間曾於84年1月1日離職，嗣
    於同年3月15日再度任職，至97年1月8日止，服務已滿19年
    ，且逾55歲。其曾多次向上訴人法定代理人丙○○表示欲退
    休，丙○○均以暫時無法覓得合適人員接替為由予以留任，
    嗣於97年1月8日，其於工廠內再次向林豐榮表明「不要做了
    」，林豐榮遂要求其至公司辦理手續，乃自同年月10日起，
    數度與公司會計丁○○電話聯絡辦理退休事宜，公司初則表
    示尚須幾日時間，要求其改日辦理，過數日竟以其無故連續
    曠職3日為由予以違法解雇。退步言，縱有曠職3日，惟其既
    符合勞動基準法自請退休之要件，仍得請領退休金，此乃屬
    既得權利，不因上訴人事後藉故解雇而受影響，並以原審起
    訴狀再次向上訴人為自請退休之表示。又其自84年3月15日
    二度任職於上訴人公司起至97年1月8日止，共計服務13年，
    於退休前6個月內每月薪資新台幣（以下同）43,000元，故
    得請求退休金1,118,000元（計算式：43,000×13×2＝1,11
    8,000），爰依勞動基準法第55條之規定起訴請求：上訴人
    應給付1,118,000元及自起訴狀繕本送達上訴人翌日起至清
    償日止按年息5%計算之利息。經原審判決被上訴人勝訴，應
    如數給付，並自97年5月11日起計息，併宣告准假執行後，
    上訴人不服，提起本件上訴，被上訴人聲明：上訴駁回。除
    援用原審立證方式，並聲請訊問證人丁○○。
二、上訴人則以：被上訴人曾於84年1月1日離職，同年3月15日
    始再度任職，工作年資應自84年3月15日起算，僅有13年。
    且被上訴人從未向公司申請退休，縱曾向公司會計人員表明
    退休之意願，亦不生效力。被上訴人於97年1月8日中午無故
    離開工作崗位後，即未再至公司上班，至同年月11日止，已
    繼續曠職3日，其乃於同年月14日依勞動基準法第12條第1項
    第6款規定，寄發存證信函終止兩造間勞動契約，被上訴人
    遲至勞動契約終止後始提出退休之申請，自有未合等語答辯
    ，並聲明：(一)原判決廢棄；(二)被上訴人於第一審之訴及假執
    行之聲請均駁回。並援用原審立證方式。
三、不爭執事項：
  (一)被上訴人35年6月16日出生，自78年1月9日起受僱於上訴人
    公司，擔任油壓技工，至97年1月8日止勞保投保年資為19年
    ，然被上訴人曾於84年1月1日離職，嗣於同年3月15日再次
    到上訴人公司任職，於97年1月8日離開上訴人公司時，已逾
    55歲，離職前6個月之每月工資均為43,000元，如依年資13
    年計算，可得退休金1,118,000元（計算式：43,000×13×2
    ＝1,118,000），並有被上訴人投保資料、薪資表為證（見
    原審調字卷第5頁、原審卷1第26-32、36頁、卷2第19頁、本
    院卷第31頁、第53頁背面）。
  (二)被上訴人自97年1月8日下午起即未再回上訴人公司工作（見
    原審卷1第36頁、本院卷第31頁）。
  (三)上訴人於97年1月14日以蘆洲光華路郵局第10號存證信函通
    知被上訴人，表示被上訴人自97年1月8日中午至同年月11日
    曠工已達3日以上，依勞動基準法第12條第1項第6款之規定
    終止兩造間之勞動契約等語，業經被上訴人收受，並有存證
    信函在卷可憑（見原審卷1第25、36頁）。
四、被上訴人主張其依勞動基準法之相關規定，已符合自請退休
    之要件，並向被上訴人為自請退休之意思表示，不因上訴人
    事後解雇而受影響，爰請求上訴人給付退休金1,118,000元
    ，上訴人則以前詞置辯，是本件爭點為：(一)被上訴人得否自
    請退休？(二)被上訴人是否已向上訴人自請退休？(三)上訴人得
    否以被上訴人無故曠職3日為由拒絕給付退休金？
  (一)被上訴人得否自請退休？
    按勞工工作15年以上年滿55歲或工作25年以上者，得自請退
    休，此為98年4月22日修正前勞動基準法第53條所明定。查
    本件被上訴人為35年出生，自78年1月9日起受僱於上訴人公
    司，擔任油壓技工，曾於84年1月1日離職，嗣於同年3月15
    日再次到上訴人公司任職，至97年1月8日止，其時年逾55歲
    一節，為兩造所不爭執。上訴人雖辯稱：被上訴人年資應自
    84年3月15日起算，故僅有13年云云，為被上訴人所否認，
    查上訴人為被上訴人加入勞保之投保年資為19年，有投保資
    料表可稽（原審調字卷第5頁），且被上訴人曾向上訴人之
    會計丁○○詢問可否辦理退休，亦經丁○○予以肯定答覆，
    有證人丁○○證述在卷（本院卷第52頁），堪認上訴人係同
    意將被上訴人前後二次服務年資合併計算，則被上訴人主張
    工作年資為19年，已符合上開勞動基準法之自請退休要件，
    應為可採。
  (二)被上訴人是否已向上訴人自請退休？
    查被上訴人主張其於97年1月8日離職前約1年，數次向上訴
    人之負責人丙○○表示要退休，但上訴人找不到相關人才，
    情商其再幫忙，97年1月8日因受丙○○責怪，其表示不要做
    了，丙○○就叫其去公司寫離職、退休事項，其打電話到公
    司給丁○○表示要辦理退休，丁○○稱老闆娘交待暫時不讓
    其辦理上開手續等情，雖為上訴人否認之，惟據證人丁○○
    證實被上訴人確曾向其詢問可否退休，經其表示可以，則被
    上訴人所言先前已向林豐榮自請退休，即非無可能。而被上
    訴人既知其已符合退休資格，則其於97年1月8日向林豐榮表
    示不做了，縱未明言退休，衡諸常情，其真意應為表示退休
    ，亦為上訴人所可得而知，此從被上訴人事隔2日即1月10日
    隨即打電話至公司，告知會計丁○○要辦理退休，嗣後並多
    次與丁○○聯絡等情，業經丁○○證述及通話明細表附卷（
    見原審卷2第21-22頁、本院卷第52、53頁），亦可徵之。再
    參諸丁○○所言：1月8日被上訴人在工廠發生何事，其不知
    道，老闆告知被上訴人只做到中午，沒有說什麼就走了，如
    果被上訴人有打電話來，叫其不要管，叫被上訴人直接找老
    闆或老闆娘一節（見本院卷第52、53頁），倘被上訴人果真
    未曾作退休離職表示即行離去，丙○○何須將被上訴人之事
    特別交待公司方面猶不知情之丁○○，且若非上訴人確知被
    上訴人欲申請退休，自亦無事先要求丁○○不予理會之需要
    。綜合上情，堪認被上訴人稱其已向上訴人提出退休之申請
    乙節，應屬真實。
  (三)上訴人得否以被上訴人無故曠職3日為由拒絕給付退休金？
    按勞工自請退休為單方之意思表示，於其自請退休意思表示
    到達雇主，即發生自請退休之效力。且勞工一旦符合法定退
    休要件，即已取得自請退休並請求給付退休金之權利，此為
    其既得權利，不因雇主其後終止勞動契約而喪失。本件被上
    訴人已符合法定退休要件，並於97年1月8日向上訴人表示不
    再續作，其真意即為自請退休，同年月10日更向承辦退休、
    離職之會計丁○○明示退休等情，業經本院認定如前，依上
    開說明，被上訴人已取得請求給付退休金之權利，上訴人嗣
    以被上訴人自同年1月8日離去後無故曠職3日為由，於97年1
    月14日終止兩造間之勞動契約，即不足採，故上訴人所執被
    上訴人業因曠職遭其解僱為由，拒絕給付退休金1,118,000
    元，自屬無據。
五、綜上所述，被上訴人依勞動契約之法律關係，請求上訴人給
    付依13年年資計算之退休金1,118,000元，核無不合。另依
    勞動基準法施行細則第29條第1項規定「雇主應給付之勞工
    退休金應自勞工退休之日起30日內給付之」，被上訴人請求
    上開退休金應自起訴狀繕本送達上訴人翌日即97年5月14日
    起至清償日止按年息5%計算之利息，亦為有理，原審判命上
    訴人為如上給付，並為假執行之宣告，並無違誤，上訴意旨
    指摘原判決此部分不當，求予廢棄改判，為無理由，應予駁
    回。惟原判決將起訴狀繕本送達上訴人之翌日誤為97年5月
    11 日，因而命上訴人尚應就上開退休金給付97年5月11日至
    13 日之遲延利息，係屬訴外裁判，僅須廢棄，勿庸改判，
    附此敘明。
六、本件事證已明確，兩造其餘主張於判決結果不生影響，爰不
    一一論述，附此敘明。
七、據上論結，本件上訴為一部有理由，一部無理由。依民事訴
    訟法第449條第1項、第450條、第79條，判決如主文。
中    華    民    國    98    年    5     月    12    日
                      勞工法庭
                        審判長法  官  黃熙嫣
                              法  官  林玲玉
                              法  官  陳玉完
正本係照原本作成。
不得上訴。
中    華    民    國    98    年    5     月    14    日
                              書記官  鎖瑞嶺


司法院資訊處製作；財團法人民間司法改革基金會備份。
